---
title: "Anova-fatorial"
format: html
editor_options: 
  chunk_output_type: console
---

# Preparação

Carregando os pacotes necessários e funções para formatar tabelas e gráficos.

```{r setup}
#| include: FALSE
# Instale e carregue os pacotes necessários
pacman::p_load(haven, tidyverse, easystats, afex, emmeans, rstatix, flextable, ggbeeswarm, qqplotr, ggpubr)

# Para estabelecer o padrão do documento
knitr::opts_chunk$set(echo = FALSE)

# Para formatar tabelas
options(digits = 3)
set_flextable_defaults(decimal.mark = ",", big.mark = " ")

# Estabelecer tema para gráficos
theme_set(theme_minimal())
```

Carregando os dados

```{r}
library(effectsize)
library(janitor)
```


```{r}
df <- read_csv("dados-limpo.csv") |> 
  as_factor() |> 
  filter(nivel_atencao %in% c("atenção primária", "atenção secundária", "atenção terciária"))
```

## Limpeza de banco de dados
```{r}
df_af <- df |> 
  group_by(codigo_municipio, nome_do_municipio, regiao, estado, nivel_atencao) |> 
  summarise(
    populacao_muni = first(populacao_muni), 
    quanti_psis_muni = n(), 
    prop_psi_muni =  populacao_muni/quanti_psis_muni,
    .groups = 'drop'
  ) |>
  ungroup()
```

```{r}
df_af <- df_af |> 
  select(prop_psi_muni, nivel_atencao, regiao)
```

## Estatísticas descritivas

```{r}
descritivos <- df_af |> 
  group_by(regiao, nivel_atencao) |> 
  get_summary_stats(type = "common")

flextable(descritivos) |> 
  autofit() |> 
  set_caption("Estatísticas descritivas")

df_af <- mutate(df_af, ID= 1:nrow(df_af), .before= 1)
```


# Modelo de anova fatorail
```{r}
# Melhor forma
modelo <- aov_ez(id = "ID",dv = "prop_psi_muni", 
                 between = c("nivel_atencao", "regiao"), data = df_af)

tabela_anova <- parameters(modelo, effectsize_type = "eta", partial = TRUE) |> 
  as_tibble() |> 
  clean_names() |> 
  select(-method,
         -mean_square)

tabela_completa <- omega_squared(modelo, partial = T) |> 
  as_tibble() |> 
  clean_names() |> 
  left_join(y = tabela_anova) |> 
  select(-ci,
         -ci_low,
         -ci_high) |> 
  relocate(omega2_partial, .after = p)
```

### Checando pressupostos

```{r}

residuos <- residuals(modelo)

# Teste de normalidade dos resíduos
normalidade_res <- nortest::lillie.test(residuos) 

# Avaliando homogeneidade de variância
homogeneidade <- levene_test(prop_psi_muni ~ nivel_atencao*regiao, data = df_af)

autocorr <- car::durbinWatsonTest(modelo$lm)
```

## Contrastes das médias marginais com bootstrapping

### Efeitos de interação

```{r}
#| cache: TRUE

set.seed(123) # Para reprodutibilidade
modelo_boot <- bootstrap_model(modelo$lm, iterations = 2000)

medias_marginais_globais <- emmeans(modelo_boot, ~ nivel_atencao)

contr_nivel_atencao <- medias_marginais_globais |> 
  contrast(method = "pairwise") |> 
  parameters(bootstrap = TRUE, ci_method = "bci")
```

#### Tamanho de efeito das diferenças entre os grupos

```{r}
#| cache: TRUE

# Tamanho de efeito condicional sexo
set.seed(123) # Para reprodutibilidade

boot_contrastes <- model_parameters(
  contrast(emmeans(modelo, ~ nivel_atencao), method = "pairwise"), 
  bootstrap = TRUE, 
  iterations = 2000, 
  ci_method = "bca")

set.seed(123) # Para reprodutibilidade
marginal_means <- bootstrap_model(modelo$lm, iterations = 2000) |>  
  emmeans( ~ nivel_atencao*regiao)

# Efeitos condicionais para nivel de atenção
contr_cond_nivel_atencao <- marginal_means |>  
  contrast(method = "pairwise", by = "regiao") |>  
  parameters(bootstrap = TRUE, ci_method = "bci")

# Efeitos condicionais para região
contr_cond_regiao <- marginal_means |>  
  contrast(method = "pairwise", by = "nivel_atencao") |> 
  parameters(bootstrap = TRUE, ci_method = "bci")
```

# Tamanho de efeito
```{r}
# Tamanho de efeito condicional nivel de atenção
set.seed(123) # Para reprodutibilidade
d_cond_nivel_atencao <- df_af |>
  group_by(regiao) |> 
  cohens_d(prop_psi_muni ~ nivel_atencao, var.equal = F, ci = T, ci.type = "perc", nboot = 2000)

# Tamanho de efeito condicional região
set.seed(123) # Para reprodutibilidade
d_cond_regiao <- df_af |> 
  group_by(nivel_atencao) |>  
  cohens_d(prop_psi_muni ~ regiao, var.equal = F, ci = T, ci.type = "perc", nboot = 2000)
```


# Reporte

## Procedimentos de análise

Foi realizada uma ANOVA fatorial (3x5) para avaliar em que medida a cobertura de psicólogos difere entre os níveis assistenciais (primário, secundário e terciário) a depender da região (Centro-Oeste, Norte, Nordeste, Sudeste e Sul). A normalidade dos resíduos foi analisada por meio do teste de Kolmogorov-Smirnov com correção de Lilliefors e a homogeneidade de variâncias foi avaliado pelo teste de Levene. Realizaram-se análises dos contrastes para os efeitos principais e de interação (nível assistencial*região) a partir das médias marginais estimadas. Procedimentos de bootstrapping (2000 re-amostragens; 95% IC) foram implementados para se obter uma maior confiabilidade dos resultados, corrigir desvios de normalidade da distribuição da amostra e diferenças entre os tamanhos dos grupos e para apresentar um intervalo de confiança de 95% para as diferenças entre as médias (Haukoos & Lewis, 2005). A análise foi realizada no software R (R Core Team, 2025)

## Resultados

Os testes de Kolmogorov-Smirnov com correção de Lilliefors (*D* = 0,2; *p* \< 0,001) e o teste de Levene (*F*(14, 9966)= 81; *p* \< 0,001) indicaram, respectivamente, a ausência de normalidade dos resíduos e de homogeneidade de variâncias.

Os resultados da ANOVA demonstraram que houve um efeito estatisticamente significativo para nível de atenção (*F*(2, 9966) = 594,7; *p* \< 0,001, *partial* ω² = 0,106), para região (*F*(4, 9966) = 29,640; *p* \< 0,001, *partial* ω² = 0,011) e para a interação entre estas duas variáveis (*F*(8, 9966) = 15,167, *p* \< 0,001, *partial* ω² = 0,011).

```{r}
# gráfico de interação
```


```{r}
tabela_completa |>  
  flextable() |> 
  colformat_double(digits = 2) |> 
  autofit() |> 
  set_caption("Resultados da ANOVA Fatorial")
```

Em relação à interação (nível de atenção\*região), pode-se notar que, em quase todas as regiões, houve uma diferença significativa e forte da atenção terciária com os níveis primário e secundário, mas encontrou-se apenas diferenças fracas entre a atenção primária e secundária e, no caso da região Centro-Oeste, a diferença não foi significativa (IC Bca 95% -743,38, 1424,86; *d* \= 0,04). A região, norte teve um comportamento diferenciado, pois, embora a cobertura de psicólogos tenha diferido siginificativamente nos níveis assistenciais, todas foram diferenças fracas mesmo quando se comparada a atenção terciária com os outros níveis assitenciais (ver tabela X).

```{r}
# tabela de contrastes para nível de atenção
efeito_preparado_nivel_atencao <- d_cond_nivel_atencao |> 
  mutate(contrast = paste(group1, "-", group2)) |> 
  select(regiao, contrast, effsize = effsize, magnitude)

tabela_constrate_nivel_atencao <- contr_cond_nivel_atencao |> 
  as_tibble() |> 
  left_join(efeito_preparado_nivel_atencao, by = c("regiao", "contrast")) |> 
  clean_names() |> 
  select(contrast, regiao, ci_low, ci_high, pd, effsize, magnitude) |> 
  flextable() |> 
  colformat_double(digits = 2) |> 
  autofit() |> 
  set_caption("Contrastes por nível de atenção")

tabela_constrate_nivel_atencao
```

As comparações inter-regionais indicaram que não houve diferenças significativas na cobertura de psicólogos na atenção terciária (ver tabela y). As únicas exceções foram entre Centro-Oeste e Sudeste [IC Bca 95% -11903,53, -3340,70, *d* \= 0,33], Sudeste e Sul [IC Bca 95% 1833,25, 9523,81, *d* \= 0,22] e entre Nordeste e Sudeste [IC Bca 95% -7413,19, -379,14, *d* \= 0,15]. As maiores desigualdades regionais foram identificadas na atenção secundária, na qual a região Norte apresentou indicadores significativamente superiores e fortes em relação ao Sul [IC Bca 95% 9265,53, 11977,72, *d* \= 1,37], Sudeste [IC Bca 95% 8550,88, 11219,13, *d* \= 1,25]. Observou-se ainda um efeito grande para a diferença entre Centro-Oeste e Norte no nível secundário [IC Bca 95% -10387,07, -7423,49, *d* \= - 1,07] e moderado na comparação entre Nordeste e Norte [IC Bca 95% -7247,56, -4427,93, *d* \= - 0,65]. No que tange a atenção primária, encontrou-se diferenças significativas entre todas as regiões, exceto a comparação de Centro-Oeste com Sudeste [IC Bca 95% -1087,47, 1008,40, *d* \< 0,001]. Além disso a região norte manteve-se consistentemente com indicadores superiores, principalmente quando caparada com a região Sul [IC Bca 95% 4910,70, 8208,73, *d* \= 0,48]. 

```{r}
# tabela de constrastes por região
efeito_preparado_regiao <- d_cond_regiao |> 
  mutate(contrast = paste(group1, "-", group2)) |> 
  select(nivel_atencao, contrast, effsize, magnitude)

tabela_constrate_regiao <- contr_cond_regiao |>
  as_tibble() |> 
  mutate(contrast = str_remove_all(contrast, "[()]")) |> 
  left_join(efeito_preparado_regiao, by = c("nivel_atencao", "contrast")) |> 
  clean_names() |> 
  select(contrast, nivel_atencao, ci_low, ci_high, effsize, magnitude) |>
  flextable() |> 
  colformat_double(digits = 2) |> 
  autofit() |> 
  set_caption("contrastes condicionais por região")

tabela_constrate_regiao
```

```{r}
# gráfico da interação
# boxplot
```




# Referências

Haukoos, J. S., & Lewis, R. J. (2005). Advanced statistics: Bootstrapping confidence intervals for statistics with “difficult” distributions. Academic Emergency Medicine, 12(4), 360-365. <doi:10.1197/j.aem.2004.11.018>

R Core Team (2023). *R: A Language and Environment for Statistical Computing*. R Foundation for Statistical Computing, Vienna, Austria. <https://www.R-project.org/>
